臺灣高等法院民事判決
111年度勞上易字第89號
上  訴  人  台灣中油股份有限公司

法定代理人  李順欽  
訴訟代理人  鄧振榮  
被 上訴 人  曾有土  
            徐發光  
            李永文  

            鄭瑞龍  
            羅美任  
共      同
訴訟代理人  謝清昕律師
複 代理 人  張義閏律師

上列當事人間請求給付退休金差額事件，上訴人對於中華民國11
1年1月22日臺灣桃園地方法院110年度勞訴字第113號第一審判決
提起上訴，本院於111年8月30日言詞辯論終結，判決如下：
    主      文
上訴駁回。
第二審訴訟費用由上訴人負擔。
    事實及理由
一、被上訴人主張：伊等分別先後受僱於上訴人，並均於109年7
    月1日結清舊制年資，其勞動基準法(下稱勞基法)施行前、
    後退休金基數各如附表，結清舊制前3個月或6個月之工資，
    包括「結清前3、6個月平均夜點費」欄所列分別乘以3或6之
    數額（下稱系爭夜點費）。詎上訴人未將該夜點費列入平均
    工資計算致短付，自應補發如附表「應補發退休金」欄所示
    之差額（下稱系爭結清年資差額）等情。爰依勞基法第55條
    第1項、第3項、第84條之2規定，求為命上訴人給付系爭結
    清年資差額各本息之判決。
二、上訴人則以：系爭夜點費為伊勉勵、恩惠性給與之餐費，非
    普遍性給與，係勞基法施行細則第10條第9款修正前肯認排
    除於經常性給與工資，顯非屬工資範疇，不得列入平均工資
    計算。兩造於辦理年資結清時簽訂協議書（下稱系爭協議書
    ），已確認平均工資計算不包括系爭夜點費，被上訴人應受
    拘束等語，資為抗辯。
三、原審判決上訴人敗訴，上訴人不服，提起上訴，其聲明：㈠
    原判決廢棄。㈡被上訴人在第一審之訴駁回。被上訴人均答
    辯聲明：上訴駁回。
四、下列事項為兩造所不爭執，應可信為真實（見本院卷第80至
    81頁）：　　　　　　　
　㈠被上訴人先後受僱於上訴人，並於109年7月1日結清舊制年資
    。
  ㈡被上訴人舊制年資結清前3個月或6個月領取之夜點費平均數
    額如附表「平均夜點費」欄所示金額。
  ㈢被上訴人結清年資前受僱期間之工作，均採全天24小時連續
    作業，分為日班、小夜班及大夜班3班輪班作業，各班工作
    內容相同。上訴人按實際輪值員工發給之大、小夜點費，大
    夜班每次新臺幣（下同）400元（深夜點心費），小夜班每
    次250元（初夜點心費）。
  ㈣兩造辦理年資結清時簽訂系爭協議書。
  ㈤系爭夜點費非在上訴人舊制年資結清金額之「平均工資」計
    算範圍內，被上訴人分別領得未將系爭夜點費納入平均工資
    計算之舊制年資結算給與。　
五、兩造之爭點如下：
  ㈠被上訴人支領之系爭夜點費是否應計入平均工資計算結清舊
    制年資？
  ㈡被上訴人請求上訴人給付系爭結清年資差額各本息，有無理
    由？　
六、茲就兩造之爭點，說明本院之判斷如下：
　㈠被上訴人支領之系爭夜點費應列入平均工資計算結清年資：
    　
　⒈按勞退條例第11條第1項、第3項規定：本條例施行前已適用
    勞基法之勞工，於本條例施行後，仍服務於同一事業而選擇
    適用本條例之退休金制度者，其適用本條例前之工作年資，
    應予保留；保留之工作年資，於勞動契約存續期間，勞雇雙
    方約定以不低於勞基法第55條及第84條之2規定之給與標準
    結清者，從其約定。查，被上訴人結算舊制年資前均受僱於
    上訴人，屬勞基法規範之勞工，其結算年資給與標準，應依
    上開規定結清。
　⒉又勞基法第2條第3款規定：「工資，謂勞工因工作而獲得之
    報酬，包括工資、薪金及按計時、計日、計月、計件以現金
    或實物等方式給付之獎金、津貼及其他任何名義之經常性給
    與均屬之」。該所謂「因工作而獲得之報酬」者，應屬「勞
    務之對價」及「經常性之給與」者，係指在一般情形下經常
    可領得之給付。判斷某項給付是否具「勞務對價性」及「給
    與經常性」，應依一般社會之通念觀念為之，其給付名稱為
    何，尚非所問。準此，系爭夜點費是否應列入平均工資計算
    退休金，應依一般社會通念，是否具備勞工因提供勞務而由
    雇主獲致對價之「勞務對價性」，及有無於固定常態之工作
    時間可取得而具有制度上經常性之「經常性給與」為判斷。
　⒊查，被上訴人依上訴人排班輪值從事24小時分3班制輪班作業
    ，為兩造所不爭執（不爭執事項㈢），足見按表輪職大、小
    夜班乃其等平日工作內容之一部，已具有常態性，與一般公
    司行號應付臨時性之業務需求，偶而為之者有間。上訴人依
    被上訴人輪值大、小夜班所給與之夜點費，自不屬因臨時性
    之業務需求所偶爾發放之款項。又上訴人發放之夜點費，每
    人每次金額相同，不因作業種類、年資、職級而有差異。據
    此，被上訴人受僱上訴人期間輪值大、小夜班為常態性工作
    型態，且每次輪值即可獲得固定數額之夜點費，該費用核屬
    輪值工作可取得之給與，於制度上具有經常性。上訴人雖不
    區分輪值人員薪資高低、工作內容及職級等不同，統一發給
    相同金額，惟夜點費既為輪值大、小夜班人員依輪值次數所
    得領取，顯與被上訴人提供勞務密切相關，且夜間輪值不利
    生活及健康，上訴人分別針對輪值小夜班及大夜班之人員，
    各給付數額不同之初夜點心費、深夜點心費，可見上訴人係
    基於事業性質與工作時間特殊之輪值人員，給付夜點費，當
    屬提供勞務之對價。是以，夜點費在上訴人之薪給制度上，
    已為輪值人員常態性提供勞務可經常取得之對價，符合「勞
    務對價性」及「經常性給與」之要件，被上訴人主張夜點費
    屬於工資，自屬有據。　　
　⒋上訴人雖辯稱：夜點費之發放沿革，係體恤員工夜間出勤 ，
    自38年起即有供餐食或支給費用供購買餐食之福利措施，為
    恩惠性給與，非屬兩造合意工資之一部分，自始為勞基法施
    行細則第10條第9款修正前所肯認排除於經常性給與工資之
    外云云，惟：
　⑴依勞基法第2條第3款就工資所為規定，只須符合勞工因工作
    而獲得之報酬，以現金或實物等方式之經常性給與均屬之，
    縱夜點費最初係以餐食發放，仍得認在工資涵攝範圍內，夜
    點費在上訴人之薪給制度上，已為輪值人員常態性提供勞務
    可經常取得之對價，符合「勞務對價性」及「給與經常性」
    之要件，不因上訴人原發給實物，後改為發給現金，或稱為
    「膳食津助」或「津貼餐費」，即變異其性質。上訴人以夜
    點費發放沿革辯稱夜點費非屬工資，已嫌無憑。
　⑵上訴人固主張系爭夜點費先後於77年7月1日、78年7月1日、8
    8年4月1日、97年1月1日起因應消費水準，將小夜班每次、
    大夜班每次逐次提高其金額，惟調整後每人每次金額相同，
    不因作業種類、年資、職級而有差異乙節，足見上訴人不分
    輪值人員薪資高低、工作內容及職級等不同，依輪值次數發
    給相同金額，此在被上訴人受僱時即已知悉，自為勞動契約
    之內容。至於上訴人原發放餐點嗣改為發給系爭夜點費，僅
    係給付方式之變更，被上訴人收受並未為反對之意思，足見
    兩造就被上訴人應依上訴人指揮從事固定、常態性之3班輪
    值工作，且於輪值大夜班、小夜班時即可領取系爭夜點費等
    工作條件已達成契約合意，並已具備在固定輪班工作形態下
    「勞務對價」及「給與經常性」之性質，自屬工資之範疇。
    自難徒以上訴人發給夜點費金額相同，即推認為不具對價性
    之恩惠性給與，非屬兩造合意工資之一部。
　⑶94年6月14日修正前勞基法施行細則第10條第9款雖將「差旅
    費、差旅津貼、交際費、點心費及誤餐費等」排除於「經常
    性給與」之外，惟該款所指點心費，應限於雇主體恤夜間輪
    班工作之勞工，不固定給與購買點心之費用。本件夜點費屬
    固定輪班工作形態下經常性給與之勞務對價，性質與不確定
    性之差旅費、差旅津貼及交際費等所支出不同，尚不得以發
    給名目有點心費，即認有上開規定之適用。況勞基法施行細
    則第10條第9款於94年6月14日修正時，已將夜點費之規定刪
    除，於修正理由揭明：「鑒於事業單位迭有將『輪班津貼』或
    『夜勤津貼』等具有工資性質之給付，以『夜點費』或『誤餐費』
    名義發放，以減輕雇主日後平均工資之給付責任，實有欠妥
    ，爰修正刪除勞基法施行細則第10條第9款之『夜點費』或『誤
    餐費』規定，嗣後有關夜點費及誤餐費是否為工資，應依該
    法第2條第3款規定及上開原則，個案認定」，是以夜點費名
    目所為給付是否具有工資性質，仍應依勞基法第2條第3款規
    定即上開工資之性質個案判斷，自無適用已被刪除規定之餘
    地。準此，上訴人上開辯解，均無足採。　
　⒌上訴人又辯稱：伊為國營事業，以經濟部為主管機關並受其
    監督，依國營事業管理法第14條規定，其人員待遇及福利，
    應由行政院規定標準，不得為標準以外之開支；而依系爭薪
    給要點，經濟部所屬事業機構人員之待遇及福利，並未包含
    系爭夜點費，故結算年資時，其平均工資之計算，應受上開
    法規拘束云云，經查：
　⑴國營事業管理法第14條雖規定國營事業應撙節開支，其人員
    待遇及福利，應由行政院規定標準，不得為標準以外之開支
    ，然此規定僅為原則性規範國家事業單位就人員待遇及福利
    ，應本於撙節開支之原則，並未具體明定何者為薪資，更與
    夜點費是否屬於工資之認定無涉。國營事業單位固得依其事
    業性質及勞動態樣與所屬人員另行訂定勞動條件，仍不得低
    於勞基法之標準。故行政院就國營事業所屬人員之待遇及福
    利所制訂之標準，或經濟部所定工資給與之辦法，若與勞基
    法有所牴觸時，依中央法規標準法第11條規定，自應依勞基
    法規定為據。
　⑵再觀諸被上訴人之薪給資料（原審卷第27至35頁），每月薪
    資除基本薪給外，尚加計假加時數、國加時數、大夜點、小
    夜點等項目，且退撫辦法作業手冊規定得將延長工作時間工
    資併入平均工資計算，並非僅以被上訴人之基本薪給計算其
    平均工資，則基本薪給數額即非實際反映被上訴人每月實際
    從事工作之報酬，自難以被上訴人每月基本薪給數額，逕認
    系爭夜點費非屬工資，上訴人執此辯稱夜點費並非工資云云
    ，已嫌無憑。
　⑶又退撫辦法作業手冊即其附件貳之一，固未將夜點費列入計
    算平均工資之給與項目（見原審卷第153頁），惟退撫辦法
    作業手冊僅係經濟部依退撫辦法研訂之實務作業手冊，該手
    冊「壹、前言」之「研訂本辦法作業手冊」記載「…為使部
    屬各機構今後在退撫作業時作法一致，避免對法條文義產生
    歧誤，並能符合部屬事業人員（包括派、雇用人員）一體適
    用之考量原則…依據本辦法，研訂退撫辦法作業手冊以為實
    務作業之準繩」等語甚明。退撫辦法第3條既已明定適用該
    辦法之國營事業人員平均工資之認定，依勞基法有關規定辦
    理，系爭夜點費依勞基法規定屬工資範疇，已如前述，該作
    業手冊在無其他法令授權情形下，未將之列入平均工資，核
    與該手冊所據以研訂之退撫辦法規定牴觸，尚難以退撫辦法
    作業手冊關於平均工資之記載，逕認退撫辦法第3條規定之
    平均工資應以退撫辦法作業手冊為據，而為不利於被上訴人
    認定之依憑。再者，上訴人給付之夜點費是否為工資，屬法
    院依職權個案判斷之事項，行政機關之解釋，僅有參考性質
    ，上訴人所提各行政機關函釋、他案判決之認定，無非係行
    政機關或法院就個案表示見解，於本件亦無拘束力，無從採
    為對其有利之認定。準此，上訴人辯稱：被上訴人為經濟部
    所屬事業人員，應依退撫辦法作業手冊及經濟部相關函釋辦
    理計算平均工資，無依勞基法第2條第3、4款規定審酌系爭
    夜點費是否列入平均工資計算云云，亦無可採。
　㈡兩造簽立系爭協議書結清年資後，被上訴人仍得請求上訴人
    給付系爭結清年資差額：
　⒈上訴人雖抗辯：被上訴人於選擇辦理年資結清時，已確認平
    均工資之給與項目及計算，並不包括系爭夜點費，猶仍選擇
    辦理舊制結清年資，自不得再請求其差額，並提出系爭協議
    書、舊制年資結清說明會公務聯繫單、臺灣石油工會第15屆
    理事會會議紀錄及經濟部所屬事業機構列入計算平均工資之
    給與項目表為憑（見原審卷第121至130頁、第137至139頁、
    第149至153頁）。惟：
　⑴按勞退條例施行前已適用勞基法之勞工，就其依舊制所保留
    之年資，與雇主約定勞僱契約仍存續下，以不低於勞基法所
    定給付標準而結清年資，無損勞工權益，對勞僱雙方自屬有
    效，勞退條例第11條第3項即闡釋此意旨（最高法院103年度
    台上字第1158號判決意旨參照）。乃勞基法為勞動條件之最
    低標準（勞基法第1條立法目的參照），以保障勞工權益，
    是倘若勞僱雙方約定結清年資低於勞基法之標準，勞工自得
    不受拘束，仍得依勞基法之最低標準為請求。
　⑵查：系爭夜點費依勞基法規定應計入平均工資，本件兩造簽
    立系爭協議書，其平均工資之計算既未計入系爭夜點費，即
    低於勞基法所定之給付標準，自有損被上訴人（勞工）權益
    ，依前揭說明，被上訴人請求上訴人給付系爭結清年資差額
    ，自屬有據。上訴人仍執前詞為辯，自無可採。
　⒉系爭夜點費屬勞基法第2條第3款所定工資，既如前述。則上
    訴人計算被上訴人之結清舊制年資，自應將系爭夜點費列為
    平均工資計算基礎。茲依勞基法第2條第4款規定，將所列10
    9年7月1日結算前夜點費數額分別計入平均工資計算後，被
    上訴人各得請求上訴人補發如附表「應補發退休金」欄所示
    之差額，為兩造所不爭執（見本院卷第80頁）。準此，被上
    訴人請求上訴人補發系爭結清年資差額，為有理由。　
  ⒊末按給付有確定期限者，債務人自期限屆滿時起，負遲延責
    任。遲延之債務，以支付金錢為標的者，債權人得請求依法
    定利率計算之遲延利息。應付利息之債務，其利率未經約定
    ，亦無法律可據者，週年利率為5％。民法第229條第1項、第
    233條第1項、第203條分別定有明文。依勞基法第55條第3項
    規定，雇主於勞工退休之日起30日內給付勞工退休金，定於
    一定期限內履行，俾使勞工債權能迅速獲得清償，依勞退條
    例第11條第3項規定，於勞動契約存續期間結清舊制年資，
    亦有適用。兩造依勞退條例第11條第3項約定結清舊制年資
    ，上訴人即應於結清之日起30日內給付，惟上訴人未於109
    年7月1日起30日內給付被上訴人如附表「應補發退休金」欄
    所示系爭結清年資差額，被上訴人依上開規定，請求上訴人
    給付自附表「利息起算日」欄所示之日起之法定遲延利息，
    亦屬有據。
七、綜上所述，被上訴人依勞退條例第11條第3項、勞基法第55
    條第1項、第3項、第84條之2之規定，請求上訴人給付系爭
    結清年資差額，並自附表「利息起算日」起加計法定遲延利
    息，為有理由，應予准許。原審為上訴人敗訴之判決，並無
    不合。上訴論旨指摘原判決不當，求予廢棄改判，為無理由
    ，應駁回上訴。並依民事訴訟法第78條規定，為訴訟費用負
    擔之判決。
八、本件事證已臻明確，兩造其餘之攻擊或防禦方法及所用之證
    據，經本院斟酌後，認為均不足以影響本判決之結果，爰不
    逐一論列，附此敘明。
九、據上論結，本件上訴為無理由，爰判決如主文。　　
中　　華　　民　　國　　111 　年　　9 　　月　　20　　日
                  勞動法庭
                      審判長法  官  陳心婷
                            法  官  楊雅清
                            法  官  陳筱蓉
附表：
編號 姓名 勞基法施行前後退休金基數  結清前3、6個月平均夜點費  舊制 退休金差額 應補發 退休金 利息起算日 1 曾有土 施行前 4 前3個月 4,833元 19,332元 193,528元 109年8月1日   施行後 37 前6個月 4,708元 174,196元   2 徐發光 施行前 2 前3個月 4,567元 9,134元 174,883元 109年8月1日   施行後 39 前6個月 4,250元 165,750元   3 李永文 施行前 0 前3個月 3,367元       0元 118,000元 109年8月1日   施行後 40 前6個月 2,950元 118,000元   4 鄭瑞龍 施行前 0 前3個月 5,067元       0元 178,737元 109年8月1日   施行後 39 前6個月 4,583元 178,737元   5 羅美任 施行前 6 前3個月 4,833元 28,998元 189,486元 109年8月1日   施行後 36 前6個月 4,458元 160,488元   
正本係照原本作成。
不得上訴。
中　　華　　民　　國　　111 　年　　9 　　月　　20　　日
　　　　　　　　　　　　　  書記官  陳珮茹